【裁判字號】    89,上,86
【裁判日期】    890829
【裁判案由】    損害賠償
【裁判全文】
臺灣高等法院民事判決  八十九年度上字第八十六號
    上  訴  人  福巨建設股份有限公司
    法定代理人  周發翊
    上  訴  人  乙○○
    共      同
    訴訟代理人  沈明達律師
    被  上訴人  甲○○    住台北市○○○路○段六五巷二弄三三之二號三樓
    訴訟代理人  莊乾城律師
右當事人間損害賠償事件，上訴人對於中華民國八十八年十一月三十日臺灣臺北地方
法院八十八年度訴字第二七四九號第一審判決提起上訴，本院判決如左：
    主      文
原判決除確定部分外廢棄。
右開廢棄部分，被上訴人在第一審之訴及假執行之聲請均駁回。
第一審（除確定部分外）及第二審訴訟費用由被上訴人負擔。
    事      實
甲、上訴人方面：
一、聲明：
（一）原判決關於不利於上訴人部分廢棄。
（二）右開廢棄部分，被上訴人在第一審之訴及假執行之聲請均駁回。
二、陳述：與原判決記載相同，茲引用之。
三、證據：援用原審之立證方法。
乙、被上訴人方面：
一、聲明：上訴駁回。
二、陳述：與原判決記載相同，茲引用之。
三、證據：援用原審之立證方法。
    理      由
一、本件被上訴人主張：上訴人福巨建設股份有限公司（下稱福巨公司）前於上訴人
    乙○○所有坐落台北縣永和市○○○路○段土地上投資興建「綠寶石」大樓出售
    ；被上訴人因母親中風，行動不便，亟欲找一有電梯設備之房屋，乃於民國（下
    同）八十七年六月間，前往上開工地現場詢問房地之銷售細節，並告以上情，上
    訴人福巨公司之職員徐唯維即向被上訴人表示該工地使用執照業經核准，可於八
    十七年六月三十日前辦妥系爭房地所有權移轉登記及於八十七年八月底前完成交
    屋，被上訴人見現場房屋已施工完成，鷹架亦已拆除，電梯、門窗及內部粉刷等
    皆已完工，乃信其所言，而於同年月十九日分別與上訴人福巨公司、乙○○簽訂
    房屋、土地買賣合約書，購買「綠寶石」大樓Ａ５棟十一樓、Ａ２棟十一樓、Ａ
    ３棟十一樓房屋三戶及其基地應有部分（下稱系爭房地），並於同年月二十二日
    交付自備款價金新台幣（下同）二百四十五萬元（按：房屋部分自備款七十三萬
    五千元，土地部分自備款一百七十一萬五千元），連同被上訴人前於同年月十七
    日繳納之代書費、規費、印花稅、契稅及火險費共二十二萬元，暨於同年月十九
    日繳納之瓦斯管線費三萬二千元，合計二百七十萬二千元。詎上訴人事後竟遲未
    依上開約定辦理系爭房地之所有權移轉登記及交屋，被上訴人乃於同年十一月十
    一日以存証信函向上訴人表示解除系爭房地買賣契約；嗣上訴人乙○○雖於同年
    十一月十三日將系爭土地所有權移轉登記與被上訴人，然系爭土地竟設定有抵押
    權，被上訴人始知悉系爭房屋尚未取得使用執照。被上訴人當初全係因上訴人表
    示可於八十七年八月底前交屋，被上訴人為安頓中風之母親始購買系爭房地，而
    被上訴人為首次購屋，依法可向銀行申請優惠貸款，被上訴人已於八十七年九月
    十五日取得第一商業銀行長安分行首次購屋貸款五百萬元的承貸序號一０二，依
    該行規定如未經交屋或超過期限則予取消，優惠房貸對被上訴人甚為重要，直接
    影響被上訴人之購屋能力及意願，並攸關系爭房地之價金是否相當，茲因上訴人
    之遲延交付系爭房地，致被上訴人為儘速安頓母親之目的無法達成，而首次購屋
    貸款之資格亦於八十八年三月間遭銀行取消，上訴人縱履行系爭買賣契約，對被
    上訴人已無實益，被上訴人自得依民法第二百五十五條規定，不經催告逕行解除
    系爭買賣契約，併依同法第九十二條第一項規定，撤銷上開買賣錯誤之意思表示
    ；又上訴人既有違約情事，依系爭房屋買賣合約書第十六條第一項及系爭土地買
    賣合約書第十條約定，被上訴人併得請求已繳價金一倍之違約金等情，求為命上
    訴人福巨公司給付房屋價金七十三萬五千元、違約金七十三萬五千元及分別自八
    十七年六月二十二日及八十八年七月六日起，均至清償日止，按年息百分之五計
    算利息；上訴人乙○○給付土地價金一百七十一萬五千元、違約金十七萬一千五
    百元及分別自八十七年六月二十二日及八十八年七月六日起，均至清償日止，按
    年息百分之五計算利息之判決（被上訴人就原審判決駁回其超過上開請求部分，
    未據聲明不服）。
    上訴人則以：上訴人係委託訴外人福燊興業有限公司代為銷售系爭「綠寶石」大
    樓，系爭房地買賣合約書係由福燊興業有限公司代理上訴人與被上訴人簽訂，上
    訴人福巨公司並未指示職員徐唯維向被上訴人表示系爭房屋可於八十七年六月三
    十日前辦妥所有權移轉登記及於同年八月底前完成交屋；系爭買賣契約係屬預售
    屋買賣契約，被上訴人自同年三月間起，至同年六月十九日簽約之日止，曾親赴
    工地現場查看系爭房屋多次，斯時圍籬尚未拆除，鷹架仍搭至四樓，路面未鋪柏
    油，地上泥濘不堪，進出工地辦公室皆有困難，被上訴人依現場情況應知悉不可
    能在同年八月底前完成交屋；上訴人福巨公司係於同年五月二十九日始向台北縣
    政府工務局申請核發使用執照，亦不可能於簽約時向被上訴人表示使用執照業經
    核准；上訴人並無給付遲延或詐欺被上訴人之情事，被上訴人於同年十一月十一
    日向上訴人表示解除或撤銷系爭房地買賣契約，於法無據等語，資為抗辯。
二、經查被上訴人主張其於八十七年六月十九日向上訴人購買系爭房地，並於同年月
    二十二日交付上訴人乙○○土地自備款價金一百七十一萬五千元，交付上訴人福
    巨公司房屋自備款價金七十三萬五千元，及於同年月十七日交付代書費、規費、
    印花稅、契稅及火險費共二十二萬元，暨於同年月十九日交付瓦斯管線費三萬二
    千元，共計二百七十萬二千元，上訴人福巨公司迄未交付系爭房屋之事實，業據
    其提出土地、房屋買賣合約書及收據為証（見原審卷一一至六二頁），且為上訴
    人所不爭執，自堪信為真實。被上訴人另主張上訴人福巨公司之職員徐唯維於簽
    訂系爭房地買賣合約書時，向伊表示該工地使用執照業經核准，可於八十七年六
    月三十日前辦妥系爭房地所有權移轉登記及於八十七年八月底前完成交屋之事實
    ，雖為上訴人所否認，並以前開情詞置辯。惟查：
  (一)系爭房地買賣合約書雖記載為「土地買賣合約書」及「房屋買賣合約書」，惟系
    爭房地買賣合約書係於八十七年六月十九日簽訂，而被上訴人於簽約前之同年月
    十七日即已先交付代書費、規費、印花稅、契稅及火險費共二十二萬元（見原審
    卷六二頁），並於簽約日交付瓦斯管線費三萬二千元及於簽約後之同年月二十二
    日一次付清系爭房地之自備款價金二百四十五萬元，再參以系爭房地買賣合約書
    附件之「付款明細表」，除於Ａ５棟十一樓之房屋及土地買賣合約書上各就第七
    十二期「取得使用執照」部分有保留記載外，均將分期付款之第一期至第七十二
    期付款期別劃線刪除，顯見系爭房地買賣契約與一般預售屋買賣契約之自備款價
    金係按房屋建造完成程度以分期方式給付之情形不同，是被上訴人主張簽訂系爭
    房地買賣合約書時，系爭房屋已建造完成，應屬可取，而上訴人辯稱系爭房地買
    賣契約係屬預售屋買賣契約云云，殊不足取。
  (二)證人即被上訴人之胞妹李佳容到場證稱：「徐唯維表示在八十七年八月就可交屋
    」等語（見原審卷一八二頁背面）；而證人即被上訴人之子李為仁亦到場證稱：
    「約在（八十七年）六月初去看時，房子大部分都蓋好，徐唯維當時保證會在八
    十七年八月底可交屋」等語（見原審卷一八三頁）；另證人即上訴人福巨公司之
    職員徐唯維亦證稱：「我說預計大約在八、九月會交屋」等語（見原審卷一八三
    頁）；再參以被上訴人之妻與証人徐唯維於八十七年九月間在電話中對話之錄音
    帶內容，被上訴人之妻詢問証人徐唯維未交屋原因時，證人徐唯維答稱：工程進
    度本來早就蓋好了，因為瓦斯在拖，所以尚未取得使用執照，差不多十月初使用
    執照就會下來等語（見原審卷一二三至一三○頁、一六○頁），倘証人徐唯維未
    曾表示於八十七年八月底前交屋，被上訴人之妻當不致於八十七年九月間即詢問
    未交屋原因並追問交屋時間之情節，已足証明被上訴人主張上訴人福巨公司之職
    員徐唯維於簽約時向伊表示系爭房屋可於八十七年八月底前完成交屋，應屬可取
    。
  (三)証人徐唯維既係上訴人福巨公司之職員（為上訴人福巨公司所不爭執－見本院卷
    一一一頁），並於系爭房屋買賣預約單上「賣方（收款人）簽章」欄簽名（見原
    審卷九六頁），且復証稱，伊於被上訴人簽約時在場等語（見原審卷一五九頁）
    ，足証証人徐唯維確屬有權代理上訴人福巨公司向被上訴人承諾於八十七年八月
    底前交屋，是上訴人福巨公司未於八十七年八月底前對被上訴人履行交屋之義務
    ，即屬給付遲延而有違約之情形。雖系爭房屋買賣合約書第六條約定：「房屋完
    成期限－本大樓之建築工程應於民國八十五年三月三十日之前開工，自開工日起
    算一千五百個日曆天以前完成主建物、附屬建物及使用執照所定之設施，並以建
    築主管機關核發使用執照日為完工日，．．．」，然此係系爭房屋完工期限之約
    定，核與兩造就系爭房屋完工後之交屋期限約定無涉，是上訴人福巨公司抗辯伊
    未違反系爭房屋之交屋期限云云，殊不足取。
三、按契約當事人之一方遲延給付者，他方當事人須定相當期限，催告其履行，如仍
    不於期限內履行時，始得解除其契約，此觀諸民法第二百五十四條規定至明。雖
    被上訴人主張伊因考慮儘速安頓中風之母親及有首次購屋貸款之優惠而購買系爭
    房地，系爭買賣契約非於一定時期為給付不能達伊契約之目的，上訴人縱於遲延
    後履行，對伊已無實益，伊自得依民法第二百五十五條規定，不經催告逕行解除
    契約云云。惟查民法第二百五十五條所規定之定期行為係指依契約之性質，自客
    觀上觀察，即可認識非於一定時期為給付不能達其契約之目的；而所謂依當事人
    之意思表示，非於一定時期為給付不能達其契約之目的，亦必須契約當事人間有
    嚴守履行期間之合意（參照最高法院六十四年台再字第一七七號判例）。本件系
    爭買賣契約之性質，自客觀上觀察，並無非於一定時期為給付即不能達其契約之
    目的，而被上訴人亦不能舉證證明兩造間有嚴守履行上開交屋期間之合意。再參
    以證人李為仁所証稱：「（我父親）沒有（說如在八十七年八月無法交屋就不買
    該屋），還是會買下去」（見原審卷一八三頁）以及上訴人乙○○已於八十七年
    十一月十三日將系爭土地所有權應有部分移轉登記與被上訴人（見原審卷七八至
    七九頁）等情節，足見被上訴人所為之上開主張，殊不足取。系爭買賣契約既非
    屬民法第二百五十五條所規定之定期行為，雖上訴人有遲延給付之情形，揆諸上
    開說明，被上訴人亦應先定相當期限催告上訴人履行，如於期限內仍不履行時，
    始得解除系爭買賣契約。惟被上訴人於八十七年十一月十一日以存証信函向上訴
    人表示解除系爭買賣契約之前（見原審卷七十至七七頁），並未定相當期限催告
    上訴人履行（按：被上訴人既主張系爭買賣契約係屬定期行為，依民法第二百五
    十五條規定，得不經催告逕行解除契約，衡情自不會有於其解除契約前定相當期
    限催告上訴人履行之意思），顯難認已生解除系爭買賣契約之效力。又上訴人僅
    有上開給付遲延之違約情事，此外，被上訴人復不能証明上訴人有何詐欺情事，
    則被上訴人主張併依同法第九十二條第一項規定，撤銷其買賣錯誤之意思表示，
    亦屬無據。
四、綜上所述，被上訴人主張其依民法第二百五十五條及第九十二條第一項規定，已
    於八十七年十一月十一日向上訴人表示解除或撤銷系爭買賣契約，既不發生效力
    ，則被上訴人本於解除或撤銷契約後回復原狀之法律關係及系爭房地買賣合約書
    之約定，請求上訴人福巨公司給付房屋價金七十三萬五千元、違約金七十三萬五
    千元及法定遲延利息；上訴人乙○○給付土地價金一百七十一萬五千元、違約金
    十七萬一千五百元及法定遲延利息部分，即屬不應准許。原審就上開部分所為上
    訴人敗訴之判決，自有未合。上訴論旨指摘原判決此部分不當，求予廢棄改判，
    為有理由。
五、至兩造其餘攻擊或防禦方法及未經援用之証據，經本院斟酌後，認為均不足以影
    響本判決之結果，自無逐一詳予論駁之必要，併此敘明。
據上論結，本件上訴為有理由，依民事訴訟法第四百五十條、第七十八條，判決如主
文。
中      華      民      國    八十九    年      八      月    二十九    日
                                臺灣高等法院民事第十三庭
                                    審判長法  官  林  鄉  誠
                                          法  官  謝  碧  莉
                                          法  官  陳  駿  璧
右正本係照原本作成。
如不服本判決，應於收受送達後二十日內向本院提出上訴書狀，其未表明上訴理由者
，應於提出上訴後二十日內向本院補提理由書狀（均須按他造當事人之人數附繕本）
上訴時應提出委任律師或具有律師資格之人之委任狀；委任有律師資格者，另應附具
律師及格證書及釋明委任人與受任人有民事訴訟法第四百六十六條之一第一項但書或
第二項（詳附註）所定關係之釋明文書影本。
中      華      民      國    八十九    年      八      月    三十一    日
                                          書記官  鄭  淑  昀
附註：
民事訴 訟法第四百六十六條之一（第一項、第二項）：
對於第二審判決上訴，上訴人應委任律師為訴訟代理人。但上訴人或其法定代理人具
有律師資格者，不在此限。
上訴人之配偶、三親等內之血親、二親等內之姻親，或上訴人為法人、中央或地方機
關時，其所屬專任人員具有律師資格並經法院認為適當者，亦得為第三審訴訟代理人
。


司法院資訊處製作；財團法人民間司法改革基金會備份。
